【裁判字號】    92,台上,5902
【裁判日期】    921022
【裁判案由】    業務侵占
【裁判全文】
最高法院刑事判決                              九十二年度台上字第五九０二號
    上  訴  人  台灣高等法院檢察署檢察官
    被      告  甲○○
              (即潘月娥)
右上訴人因被告業務侵占案件，不服台灣高等法院中華民國九十二年五月八日第二審
更審判決（九十一年度重上更(四)字第二四一號，起訴案號：台灣台北地方法院檢察署
八十三年度偵續字第三三九號），提起上訴，本院判決如左：
    主  文
原判決撤銷，發回台灣高等法院。
    理  由
本件原判決以公訴意旨略稱：被告甲○○係「欣開」有限公司（下稱「欣開」公司）
股東之一，負責該公司之業務及財務事宜，為從事業務之人。緣「凱學」有限公司（
下稱「凱學」公司）為大宗物資之出口商，因出口事務繁瑣，自民國八十一年間起，
陸續將其所有價值共計美金二百三十八萬八千零六十二元一角之可轉讓信用狀，委由
「欣開」公司代辦出口事務及押匯事宜，而由甲○○負責處理。嗣「欣開」公司經營
不善，負債甚鉅，甲○○遂以所持有由「凱學」公司交付之未到期信用狀，向往來銀
行分別辦理押匯或予質押，並提領所有價金，除先後交付「凱學」公司之款項外，餘
款美金五十一萬九千四百七十七元四分，竟基於概括之犯意，至八十二年底，連續將
該因業務上持有之美金五十一萬九千四百七十七元四分，悉數侵占入己，而認被告涉
有刑法第三百三十六條第二項業務侵占之罪嫌等情。經審理結果，認為不能證明被告
犯罪，因而維持第一審諭知被告無罪之判決，駁回檢察官在第二審之上訴，固非無見
。
惟查：（一）客觀上為法院認定事實及適用法律基礎之證據雖已調查，而其內容尚未
明瞭者，即與未經調查無異，如遽行判決，仍屬應於審判期日調查之證據而未予調查
。原判決雖說明：「欣開公司及凱學公司均早已停止營業，且案發迄今歷時已久，相
關帳簿文件已不復留存，已難據以追查本件押匯款項，欣開公司究竟如何處理使用及
其流向如何，其間彼等間復未有何結算，然依被告所提出欣開公司於泛亞商業銀行台
北分行之支票而由告訴人凱學公司領取之明細表，自八十一年七月三日起至八十二年
二月一日止，由告訴人凱學公司提領之款項計新台幣（下同）二千一百三十九萬七千
八百七十七元，惟告訴人凱學公司自製報表則僅提領九百四十萬八千三百九十四元，
其間相差一千一百八十一萬六千四百八十三元……凱學公司與欣開公司就是否已悉數
交付本件所應支付之押匯款，被告與告訴人凱學公司既各執一詞……實難遽而即認被
告有侵占本件押匯款」等旨（原判決第七頁第四行至第八頁第一行）。惟被告於檢察
官偵查中已供認：「（問：為何未還五十餘萬美金？）因為財務有困難，銀行就扣掉
了」（見第二一六一號偵查卷第十五頁背面），如其所供屬實，被告似有未將告訴人
押匯金五十餘萬美金交付之情事，再被告於原審前審調查時所提出欣開公司於泛亞商
業銀行台北分行之支票帳戶，由告訴人凱學公司領取之明細表雖記載：自八十一年七
月三日起至八十二年二月一日止，由告訴人凱學公司提領之款項計二千一百三十九萬
七千八百七十七元等情（見原審更(三)卷第一五０頁），惟依該明細表所載，欣開公司
自八十一年七月三日起至八十二年二月一日止，所簽發用以支付押匯款之支票共二十
八張，其中由凱學公司會計陳麗鈴所提示者，多達十五張，經扣除凱學公司認已入帳
與其會帳表相符部分外，其餘八十一年八月二十五日期及同年月二十六日期，票號0
000000及0000000號，金額一百萬元及九十六萬元；同年九月九日期及
同年月二十三日期，票號0000000及0000000號，金額一百三十萬元及
八十六萬八千七百九十二元；同年十月二十日期，票號0000000號，金額五十
萬元；同年十二月三日期及同年月二十一日期，票號0000000及000000
0號，金額二十萬元及七十八萬六千元；八十二年一月三十日期及同年二月一日期，
票號0000000及0000000號，金額十六萬元及一萬三千元等金額共達五
百七十八萬七千七百九十二元之九張支票，均記載由陳麗鈴提領，另八十一年八月三
十一日期，票號0000000號，金額五十三萬元之支票，亦記載由欣開公司負責
人徐信山提領現款予凱學公司，該明細表即係被告單方面自行記載之內容，其真實性
如何，自有究明之必要，以資為判斷之依據，原判決未予調查，遽予採信被告之辯解
，自嫌速斷。（二）證據之取捨與事實之認定，固為事實審法院之職權，惟如調查所
得之證據，就待證事實之內容不相一致時，仍應依經驗法則、論理法則定其取捨，並
於判決書之理由欄內詳予說明其所得心證之理由，方足為事實認定之依據。原判決雖
以證人徐信山及謝淑惠之證詞，採為有利被告之證據之一。惟檢察官偵查中，證人即
凱學公司總經理陳家震證以：「所有往來皆與潘月娥接洽，他是公司實際負責人」；
證人即凱學公司會計陳麗鈴亦證稱：（問：與何人接洽？）我們老板與潘月娥接洽」
、「老板接洽好，叫我去找潘月娥簽字」；且證人即欣開公司股東施茂祥證謂：「（
問：實際負責人？）業務、財務由潘月娥負責」；又證人即上海商業銀行襄理韓玉娟
、職員李瑞川均證陳：徐信山僅於開戶時來簽字，其他皆由潘月娥接洽、處理各等語
（見第二一六一號偵查卷第十五頁背面、四十二頁背面、四十三頁、六十七頁背面、
七十頁背面至七十一頁背面），苟證人陳家震等五人所證無誤，被告似為欣開公司之
實際負責人，本院第二、三次發回意旨業已指明，原判決就上開不同之陳述，仍未於
理由內詳予說明，何以取信其一，摒棄其餘之心證理由，致原有瑕疵依然存在，自屬
無可維持。檢察官上訴意旨執以指摘，為有理由，應認原判決仍有撤銷發回之原因。
又本件雖係刑事訴訟法第三百七十六條第三款所列之案件，惟於修正刑事訴訟法施行
前，原得上訴於第三審法院，且已繫屬於法院，依刑事訴訟法施行法第五條第一項規
定，仍應依施行前之法定程序終結之，附此明。
據上論結，應依刑事訴訟法第三百九十七條、第四百零一條，判決如主文。
中      華      民      國    九十二    年      十      月    二十二    日
                              最高法院刑事第十庭
                                  審判長法官  林  增  福
                                        法官  邵  燕  玲
                                        法官  吳  昆  仁
                                        法官  陳  世  雄
                                        法官  惠  光  霞
      右正本證明與原本無異
                                              書  記  官
中      華      民      國    九十二    年      十      月    二十九    日


司法院資訊處製作；財團法人民間司法改革基金會備份。
